【裁判字號】    95,重上,264
【裁判日期】    970325
【裁判案由】    確認公同共有等
【裁判全文】
臺灣高等法院民事判決                 95年度重上字第264號
    上  訴  人  甲○○○
                乙○○
                寅○○
    共      同
    訴訟代理人  楊嘉中律師
    視同上訴人  巳○○
    訴訟代理人  簡泰正律師
    被  上訴人  丑○
                丙○○
                癸○○
                子○○
                己○○
                辛○○ (即朱.
                庚○○ (即朱.
                戊○○ (即朱.
    兼上列三人
    法定代理人  壬○○    住同.
    被  上訴人  丁○○ (即朱.
                卯○○    住台北縣新店市○○路335號
    上  列一人
    法定代理人  癸○○    住同.
                辰○○    住同.
    共      同
    訴訟代理人  周德壎律師
上列當事人間請求確認公同共有等事件，上訴人對於中華民國九
十五年四月十一日臺灣臺北地方法院九十四年度重訴字第六九九
號第一審判決提起上訴，本院於九十七年三月十一日言詞辯論終
結，判決如下：
    主      文
上訴駁回。
第二審訴訟費用由上訴人負擔。
    事實及理由
壹、程序方面：
一、按民事訴訟法第五十六條所稱訴訟標的對於共同訴訟之各人
    必須合一確定者，其中一人提起合法上訴，係有利益於其他
    共同訴訟人之行為，依該條第一款之規定，其效力及於其他
    共同訴訟人，亦即應視其上訴為共同訴訟人全體所為（最高
    法院五十二年台上字第一九三Ｏ號判例意旨參照），又因公
    同共有物被一部分公同共有人為移轉物權之處分，而以處分
    無效為原因提起確認該物仍屬公同共有人全體所有之訴，除
    定其公同關係之法律或契約另有規定外，非由反對處分之公
    同共有人全體或得其全體之同意為之，當事人之適格即有欠
    缺（最高法院三十一年台上字第三二三六號判例意旨參照）
    。本件確認公同共有關係存在訴訟，性質上對於起訴之原告
    必須合一確定，為固有必要共同訴訟，原審原告甲○○○、
    乙○○、寅○○對於原審判決提起上訴，此屬有利益於共同
    訴訟人之行為，雖原審追加原告巳○○未提起上訴，依上開
    說明，上訴之效力應及於巳○○，爰將巳○○併列為視同上
    訴人予以審判（以下與甲○○○、乙○○、寅○○合稱上訴
    人），合先敘明。
二、次按當事人死亡者，訴訟程序在有繼承人承受其訴訟以前當
    然停止；上開應承受訴訟人，於得為承受時，應即為承受之
    聲明，民事訴訟法第一百六十八條、第一百七十五條第一項
    分別定有明文。被上訴人朱珮婕（原名朱阿緞）於上訴後之
    民國九十五年九月八日死亡，辛○○、戊○○、庚○○、丁
    ○○四人為其繼承人，有戶籍謄本、繼承系統表（見本院卷
    (一)第一七二至一七五頁）可稽，辛○○等四人向本院聲明承
    受訴訟（見同前卷第一七Ｏ頁），核無不合，應予准許。
三、又上訴人以本件訴訟之裁判，與兩造間臺灣臺北地方法院九
    十年度重訴字第五三八號塗銷不動產所有權等、八十八年度
    訴字第三四八五號分割共有物事件相關，且土地與建物有不
    可分之關係，依民事訴訟法第一百八十二條規定，聲請於上
    開塗銷不動產所有權等訴訟判決確定前裁定停止訴訟程序，
    惟本件訴訟尚非以上訴人所稱他訴訟之法律關係是否成立為
    據，無裁定停止之必要，亦先予敘明。
貳、實體方面：
一、上訴人主張：上訴人與被上訴人丑○、丙○○、癸○○、子
    ○○、壬○○（下稱丑○五人）為兄弟姐妹關係，雙方之先
    父陳清萬於七十七年七月六日與訴外人基泰建設股份有限公
    司（下稱基泰公司）之董事施義烈簽訂「提供土地合作興建
    房屋契約書」（下稱合建契約），由陳清萬提供坐落台北縣
    新店市○○○段十二張小段一一一之二、四五、四五之二地
    號三筆土地（嗣經分割、重測為台北縣新店市○○段一Ｏ七
    Ｏ、一Ｏ七Ｏ之一、一Ｏ七一、一Ｏ七一之一、一Ｏ七一之
    二、一Ｏ七三、一Ｏ七四地號，下稱系爭土地），興建地上
    十四層、地下三層之集合住宅及商店（地上樓層部分嗣變更
    為二十層，下稱系爭建物），建物及土地之產權依立體方式
    分配，土地部分按陳清萬、施義烈分取建物坪數比例分配持
    分，或依一般土地法規規定登記之。陳清萬、施義烈二人於
    七十八年七月八日再與林李秀香簽訂協議書，約定由林李秀
    香承受施義烈合建契約之一切權利義務。陳清萬不幸於七十
    九年二月八日死亡，系爭土地應由上訴人、丑○五人與母親
    陳廖金葉共同繼承。系爭建物於八十三年一月間興建完成，
    丑○五人主張系爭建物地上一、二樓及地下二樓部分為其分
    別共有，起訴請求上訴人塗銷繼承公同共有登記等，經法院
    判決上訴人與丑○五人就上開建物部分存在公同共有關係，
    並已確定在案，故上開建物坐落基地即系爭土地亦應屬雙方
    公同共有。雖丑○五人依雙方於七十九年六、七月間所簽立
    之四份協議書（下稱系爭協議書），於七十九年十一月十三
    日就系爭土地辦理分別共有登記，然系爭協議書業經上開確
    定判決認定無分割遺產、債權讓與、和解等效力，且當時有
    隱瞞陳廖金葉已死亡之事實，所為之登記自不生效力。而系
    爭土地扣除建方依合建契約應取得權利範圍一萬分之四四八
    三、陳清萬與林李秀香於七十八年十月三十一日協議贈與上
    訴人各一間房屋之坐落基地權利範圍一萬分之四七三，其餘
    權利範圍一萬分之五Ｏ四四，雙方公同共有關係仍繼續存在
    。詎丑○、丙○○、壬○○將部分系爭土地無償贈與被上訴
    人卯○○、己○○、朱珮婕，已害及上訴人因合建關係按比
    例分取土地、回復原狀或損害賠償等債權關係，為此依民法
    第二百四十四條第一、四項、第一千一百四十八條、第一千
    一百四十七條、第一千一百五十一條、第七百六十七條、第
    一百十三條、第一百八十四條、第一百八十五條之規定，求
    為撤銷各該贈與行為及辦理塗銷土地移轉登記，丑○五人應
    塗銷原繼承登記，並確認上訴人與丑○五人就系爭土地之公
    同共有法律關係存在之判決等語。
二、被上訴人則以：系爭土地於陳清萬死亡時，係由上訴人、丑
    ○五人及陳廖金葉共同繼承，嗣陳廖金葉於七十九年八月七
    日死亡，因上訴人於同年十月五日向法院拋棄陳廖金葉遺產
    之繼承，全體繼承人已於七十九年十一月十三日就陳清萬遺
    留土地辦理分別共有繼承登記，丑○五人另於八十年一月三
    十日就陳廖金葉遺產辦理繼承登記，並為每人五分之一之分
    別共有登記，足見就系爭土地之公同共有關係已經終止。又
    八十一年六月十一日系爭建物蓋至第六層時，扣除上訴人因
    合建所分配房屋相對應之土地持分後，上訴人已將其所繼承
    之土地約百分之九十九移轉予建方，丑○五人則將其所繼承
    之土地約十分之九移轉予建方，建方並已移轉第三人致無法
    取回。上訴人與丑○五人於七十九年六、七月間陸續簽訂四
    份協議書，上訴人於另案原法院九十年度重訴字第五三八號
    事件中既表示該協議書係陳清萬生前對合建房屋所為分配之
    具體化表示，顯已自認系爭協議書並非無效。而七十九年十
    一月十三日所為之登記，單純係全體繼承人為消滅公同共有
    關係所為之繼承登記及分別共有登記，非以系爭協議書為上
    開登記之憑據。至於丑○五人前於另案原法院八十九年度重
    訴字第五八號事件所稱，核其真意，係指雙方所繼承之土地
    要移轉給建方時，是根據系爭協議書，非指七十九年十一月
    十三日辦理繼承登記是根據系爭協議書。又上訴人既主張與
    丑○五人間因繼承關係而公同共有系爭土地，雙方間顯為物
    權關係，上訴人復未舉證有何債權關係存在，亦與民法第二
    百四十四條第一項規定「須以債權存在為前提」之要件之不
    符，上訴人援引該規定主張撤銷丙○○、壬○○、丑○所為
    之贈與行為，自屬無據等語，資為抗辯。
三、原審判決上訴人全部敗訴，上訴人聲明不服，提起上訴，其
    於本院上訴聲明為：(一)原判決廢棄。(二)被上訴人丙○○與被
    上訴人己○○，就坐落新店市○○段一Ｏ七一地號面積八七
    一．八七平方公尺、一Ｏ七三地號面積六八．四八平方公尺
    及一Ｏ七四地號面積五Ｏ二．四一平方公尺，「原因發生日
    期：八十五年十二月三十日」、「登記原因：贈與」、「權
    利範圍：一萬分之一」所為之贈與應予撤銷。被上訴人己○
    ○並應就上開贈與登記辦理塗銷登記。(三)被上訴人辛○○、
    庚○○、戊○○、丁○○就本項「原因發生日期：八十九年
    六月十六日」、「登記原因：夫妻贈與」、「權利範圍：一
    萬分之一二五」、「所有權人：朱珮婕」之登記辦理繼承登
    記。被上訴人辛○○等四人辦理繼承登記後應與被上訴人壬
    ○○就坐落新店市○○段一Ｏ七一地號面積八七一．八七平
    方公尺、一Ｏ七一之一地號面積三．九四平方公尺、一Ｏ七
    一之二地號面積二．一六平方公尺、一Ｏ七三地號面積六八
    ．四八平方公尺及一Ｏ七四地號面積五Ｏ二．四一平方公尺
    ，「原因發生日期：八十九年六月十六日」、「登記原因：
    夫妻贈與」、「權利範圍：一萬分之一二五」等所為之贈與
    應予撤銷。被上訴人辛○○、庚○○、戊○○及丁○○並應
    就上開贈與登記辦理塗銷登記。(四)被上訴人丑○與被上訴人
    卯○○就坐落新店市○○段一Ｏ七Ｏ地號面積二．四九平方
    公尺、一Ｏ七Ｏ之一地號面積十五平方公尺、一Ｏ七一地號
    面積八七一．八七平方公尺、一Ｏ七一之一地號面積三．九
    四平方公尺、一Ｏ七一之二地號面積二．一六平方公尺、一
    Ｏ七三地號面積六八．四八平方公尺及一Ｏ七四地號面積五
    Ｏ二．四一平方公尺，「原因發生日期：九十三年十二月二
    十三日」、「登記原因：贈與」、「權利範圍：二萬分之二
    四一」等所為之贈與應予撤銷。被上訴人卯○○並應就上開
    贈與登記辦理塗銷登記。(五)被上訴人丑○與被上訴人卯○○
    就坐落新店市○○段一Ｏ七Ｏ地號面積二．四九平方公尺、
    一Ｏ七Ｏ之一地號面積十五平方公尺、一Ｏ七一地號面積八
    七一．八七平方公尺、一Ｏ七一之一地號面積三．九四平方
    公尺、一Ｏ七一之二地號面積二．一六平方公尺、一Ｏ七三
    地號面積六八．四八平方公尺及一Ｏ七四地號面積五Ｏ二．
    四一平方公尺，「原因發生日期：九十四年一月三日」、「
    登記原因：贈與」、「權利範圍：二萬分之二四一」等所為
    之贈與應予撤銷。被上訴人卯○○並應就上開贈與登記辦理
    塗銷登記。(六)被上訴人丑○、丙○○、癸○○、子○○及壬
    ○○，就坐落新店市○○段一Ｏ七Ｏ地號面積二．四九平方
    公尺、一Ｏ七Ｏ之一地號面積十五平方公尺、一Ｏ七一地號
    面積八七一．八七平方公尺、一Ｏ七一之一地號面積三．九
    四平方公尺、一Ｏ七一之二地號面積二．一六平方公尺、一
    Ｏ七三地號面積六八．四八平方公尺及一Ｏ七四地號面積五
    Ｏ二．四一平方公尺等土地（重測前為大坪林段十二張小段
    四五、四五之二及一一一之二等地號)，「原因發生日期：
    七十九年八月七日」、「登記原因：繼承」、「權利範圍：
    每人各五十分之一」等之登記應予塗銷。(七)前五項塗銷後，
    被上訴人丑○、丙○○、癸○○、子○○及壬○○，就坐落
    新店市○○段一Ｏ七一地號面積八七一．八七平方公尺、一
    Ｏ七三地號面積六八．四八平方公尺及一Ｏ七四地號面積五
    Ｏ二．四一平方公尺等土地（重測前為大坪林段十二張小段
    四五、四五之二及一一一之二等地號），「原因發生日期：
    七十九年二月八日」、「登記原因：繼承」、「權利範圍：
    丑○為一萬分之一一五一、丙○○為一萬分之四四九、癸○
    ○為一萬分之一Ｏ四八、子○○為一萬分之六八六、壬○○
    為一萬分之四六二」等之登記應予塗銷。(八)第二項至第六項
    塗銷後，被上訴人丑○、丙○○、癸○○、子○○及壬○○
    ，就坐落新店市○○段一Ｏ七Ｏ地號面積二．四九平方公尺
    、一Ｏ七Ｏ之一地號面積十五平方公尺（前二筆重測前為大
    坪林段十二張小段四五之三地號）、一Ｏ七一之一地號面積
    三．九四平方公尺、一Ｏ七一之二地號面積二．一六平方公
    尺（前二筆重測前為大坪林段十二張小段四五地號），「原
    因發生日期：七十九年二月八日」、「登記原因：繼承」、
    「權利範圍：丑○各筆均為一萬分之一一五一、丙○○為一
    Ｏ七Ｏ地號及一Ｏ七Ｏ之一地號均為一萬分之九九八、一Ｏ
    七一之一地號及一Ｏ七一之二地號為一萬分之四四九、癸○
    ○各筆均為為一萬分之一Ｏ四八、子○○各筆均為一萬分之
    七九八、壬○○各筆均為一萬分之五七四」等之登記應予塗
    銷。(九)確認上訴人甲○○○、乙○○、寅○○、巳○○與被
    上訴人丑○、丙○○、癸○○、子○○、壬○○，就坐落新
    店市○○段下列地號土地有公同共有法律關係存在：1.一Ｏ
    七Ｏ地號面積二．四九平方公尺、權利範圍一萬分之四五六
    九。2.一Ｏ七Ｏ之一地號面積十五平方公尺、權利範圍一萬
    分之四五六九。3.一Ｏ七一地號面積八七一．八七平方公尺
    、權利範圍一萬分之三七九六。4.一Ｏ七一之一地號面積三
    ．九四平方公尺、權利範圍一萬分之四Ｏ二Ｏ。5.一Ｏ七一
    之二地號面積二．一六平方公尺、權利範圍一萬分之四Ｏ二
    Ｏ。6.一Ｏ七三地號面積六八. 四八平方公尺、權利範圍一
    萬分之三七九六。7.一Ｏ七四地號面積五Ｏ二．四一平方公
    尺、權利範圍一萬分之三七九六。被上訴人於本院答辯聲明
    為：駁回上訴人之上訴。
四、查陳清萬於七十七年七月六日簽訂系爭合建契約時，提供坐
    落台北縣新店市○○○段十二張小段四五、四五之二、一一
    一之二地號土地為合建基地，其中四五地號土地於七十九年
    九月七日經分割增加四五之三地號，嗣經重測後更為大豐段
    一Ｏ七一、一Ｏ七Ｏ、一Ｏ七三、一Ｏ七四地號，而其中一
    Ｏ七一、一Ｏ七Ｏ地號土地再於八十四年一月二十三日分割
    增加一Ｏ七一之一、一Ｏ七一之二、一Ｏ七Ｏ之一地號，有
    提供土地合作興建房屋契約書（見原審九十四年度重訴字第
    六九九號卷(一)第六七至七二頁，下稱原審卷）、土地登記第
    二類謄本（見原審九十四年度店調字第二八號卷第五至九一
    頁，下稱原審調解卷）在卷可稽，堪信此部分事實為真實。
    次查上訴人與丑○五人之父陳清萬於七十九年二月八日死亡
    ，母親陳廖金葉則於同年八月七日死亡，上訴人於七十九年
    十月五日就陳廖金葉遺產拋棄繼承。又上訴人與丑○五人曾
    分別於七十九年六月二十九日、六月三十日、七月九日、七
    月十日簽立四份協議書之事實，亦有死亡診斷證明書（見本
    院卷(二)第一六七頁）、臺灣臺北地方法院七十九年十月八日
    北明家字第七九繼五七一號通知及拋棄繼承人名冊（見原審
    卷(一)第三一至三二、一七八至一七九頁）、系爭協議書（見
    原審調解卷第一九八至二Ｏ五頁）在卷可憑，復為兩造所不
    爭執，亦堪信此部分事實為真實。惟上訴人主張系爭土地為
    其與丑○五人公同共有，丑○五人持無效之系爭協議書所為
    之七十九年十一月十三日繼承登記及分別共有登記均不生效
    力，丑○、丙○○、壬○○關於系爭土地所為無償贈與，已
    侵害上訴人之債權，得請求撤銷贈與行為及塗銷土地登記等
    情，則為被上訴人所否認，並以前開情詞置辯。是以本件兩
    造爭執之重點厥為：(一)上訴人與丑○五人間就系爭土地之公
    同共有關係是否已經終止？(二)上訴人請求撤銷丑○、丙○○
    、壬○○所為之無償贈與行為及塗銷土地登記，有無理由？
    茲分述於後。
五、上訴人與丑○五人間就系爭土地之公同共有關係已經終止：
  (一)按繼承人有數人時，在分割遺產前，各繼承人對於遺產全部
    為公同共有，民法第一千一百五十一條定有明文。次按公同
    共有人之權利義務，依其公同關係所由規定之法律或契約定
    之。除前項之法律或契約另有規定外，公同共有物之處分，
    及其他之權利行使，應得公同共有人全體之同意，同法第八
    百二十八條亦定有明文。又公同關係存續中，各公同共有人
    ，不得請求分割其公同共有物；公同共有之關係，自公同關
    係終止，或因公同共有物之讓與而消滅，此觀同法第八百二
    十九條、八百三十條第一項規定即明。而在公同共有遺產分
    割自由之原則下，民法第一千一百六十四條規定，繼承人得
    隨時請求分割遺產，該條所稱之「得隨時請求分割」，依同
    法第八百二十九條及第八百三十條第一項規定觀之，自應解
    為包含請求終止公同共有關係在內，俾繼承人之公同共有關
    係歸於消滅而成為分別共有，始不致與同法第八百二十九條
    所定之旨趣相左，庶不失繼承人得隨時請求分割遺產之立法
    本旨（最高法院九十三年度台上字第二六Ｏ九號判決意旨參
    照）。且依七十九年六月二十九日修正發布之土地登記規則
    第二十九條第一項規定，繼承之土地原則上應申請為公同共
    有之登記，其經繼承人全體之同意者，始得申請為分別共有
    之登記（最高法院六十九年台上字第一一六六號判例參照）
    。是繼承人得依民法第八百二十八條第二項規定，經全體繼
    承人同意，將公同共有之遺產變更為分別共有。而所謂「同
    意」，並不以於行為當時同意者為限，即於事前預為允許或
    事後加以追認亦均非法之所不許，且其同意，不論以明示或
    默示為方法，苟能以明確之事實加以證明者已足當之，殊不
    以文書證明或限於一定之形式為必要。
  (二)查陳清萬於七十九年二月八日死亡，其繼承人為其子女即上
    訴人、丑○五人與配偶陳廖金葉，依民法第一千一百四十四
    條第一款規定，各繼承人之應繼分均等為十分之一。而陳廖
    金葉嗣於同年八月七日死亡，陳廖金葉之繼承人則為上訴人
    與丑○五人，上訴人於七十九年十月五日就陳廖金葉遺產拋
    棄繼承，由丑○五人繼承。嗣上訴人及丑○五人於七十九年
    十一月十三日就陳清萬所遺留台北縣新店市○○○段十二張
    小段土地辦理分別共有登記，由全部繼承人取得，註明「大
    坪林段十二張小段四五、四五之二、四五之三、一一一之二
    、一一一之九地號全部繼承人持分拾分之壹取得；大坪林段
    十二張小段一一一之一、一一一之七地號全部繼承人持分貳
    拾分之壹取得」之事實，有土地登記申請書在卷可稽（見原
    審卷(一)第二Ｏ至二五頁、卷(二)第十四至五八頁）。上訴人就
    土地登記申請書上之印文真正不爭執，雖辯稱伊僅交付印章
    予代書即訴外人林孫田，不知辦理內容云云。然上訴人於父
    、母親均死亡，並就母親陳廖金葉遺產辦理拋棄繼承後，方
    就父親陳清萬遺留土地辦理土地登記，焉有不知辦理何種登
    記？上訴人主張顯與常情相違，自不足採信。而辦理上開繼
    承登記時，全體繼承人僅上訴人及丑○五人，全部均同意被
    繼承人陳清萬所遺上開土地，全體繼承人按法定應繼分登記
    為分別共有，揆諸上開說明，就陳清萬上開土地之公同共有
    關係業經全體繼承人同意終止，已變更為分別共有關係甚明
    。
  (三)上訴人雖主張上開七十九年十一月十三日土地登記係依系爭
    四份協議書所辦理，丑○五人於另案訴請系爭建物地上一、
    二樓及地下二樓部分為分別共有之登記時，亦為相同之主張
    ，然法院認定系爭協議書不具遺產分割、債權讓與、和解之
    效力，上開建物屬全體繼承人公同共有，而駁回丑○五人分
    別共有之請求，被上訴人於本件辯稱上開土地登記與系爭協
    議書無關，與事實不符，法院就此重要爭點亦不得與前開確
    定判決為相反之認定等語。然查：
    １上訴人於陳清萬死亡後之七十九年六月二十九日、同年月
      三十日、同年七月九日、同年月十日先後與丑○五人簽訂
      系爭協議書，該協議書之內容為：立書人丙○○等五人（
      即丑○五人）與上訴人，對於「先父陳清萬所遺不動產坐
      落新店市○○○段12張小段45、45-2、111-2 地號土地三
      筆所有權全部及上開土地與基泰公司合建所分得之建物之
      『繼承分配』事宜，經立書人協議結果訂定結果條件如下
      ：一分配情形：乙方（即上訴人）取得（天翼案）○棟○
      樓面積約○坪（以地政機關登記為準）其餘為甲方（即丑
      ○五人）所有。二本書成立后『土地產權』暫時依甲乙雙
      方所『繼承』之持分各自保留．．．四與基泰公司合建之
      建物甲方應於適當時間協助乙方辦理起造人變更為乙方名
      義。五母親陳廖金葉繼承所得之財產乙方同意由甲方自行
      處分．．．」等語，協議書開宗明義即表示係就「繼承分
      配」為協議，為遺產分割性質，因繼承人陳廖金葉未參與
      ，固不生遺產分割之效力，惟依該協議書前言所載，雙方
      所協議範圍限於系爭合建房屋及該房屋坐落之系爭土地而
      未及於陳清萬其他遺產。而七十九年十一月十三日之土地
      登記申請書之內容，除協議書約定之系爭土地外，尚包括
      陳清萬其他土地即大坪林段十二張小段四五之三、一一一
      之九地號全部繼承人十分之一與同地段一一一之一、一一
      一之七地號全部繼承人二十分之一，顯與協議書內容非完
      全相符。又辦理登記時，合建契約建造之系爭建物尚未完
      工，且兩造不爭執坐落台北縣新店市○○路三三三、三三
      五、三三七號房屋均為未經保存登記之建物，故僅就陳清
      萬遺留土地為之。是系爭協議書約定內容與七十九年十一
      月十三日單以陳清萬遺留土地為分別共有登記申請之意思
      ，難謂相同，上訴人顯非依系爭協議書約定意旨而在土地
      登記申請書上蓋印，應係上訴人同意按其與丑○五人之約
      定為分別共有之繼承登記。又辦理登記當時陳廖金葉已辭
      世，陳清萬之全部繼承人即為上訴人與丑○五人，該土地
      登記申請書所附母親陳廖金葉之戶籍謄本固不正確，惟不
      影響上訴人同意分別共有繼承登記之意思。上訴人主張系
      爭協議書不具遺產分割效力，嗣後於七十九年十一月十三
      日所為登記即非終止公同共有關係等語，並不足採。
    ２按法院於確定判決理由中，就訴訟標的以外當事人所主張
      之重要爭點本於當事人辯論之結果已為判斷時，除有顯然
      違背法令，或當事人已提出新訴訟資料足以推翻原判斷之
      情形外，同一當事人就與該重要爭點有關所提起之他訴訟
      ，不得再為相反之主張，法院亦不得作相反之判斷，以符
      民事訴訟法上之誠信原則（最高法院八十八年度台上字第
      二二三Ｏ號判決意旨參照）。惟當事人若提出新訴訟資料
      足以推翻原判斷之情形時，法院仍得作與確定判決理由相
      反之判斷。查系爭合建房屋地上一、二樓、地下二樓部分
      由丑○五人依民法第七百六十七條、第八十七條規定及系
      爭協議書等法律關係，訴請上訴人及林李秀香、詹益憲、
      基泰公司為確認所有權存在之事件，經原法院八十九年度
      重訴字第五八號、本院九十年度重上字第七九號及最高法
      院九十三年度台上字第八七四號判決駁回丑○五人之請求
      ，認該等建物屬全體繼承人公同共有，並已確定在案（下
      稱前確定判決）之事實，業經本院調閱前確定判決歷審民
      事卷宗查核無訛，並有前確定判決在卷可憑（見原審調解
      卷第九三至一五七頁）。該事件中之爭訟標的係以陳清萬
      為起造人名義之系爭合建房屋地上一、二樓、地下二樓部
      分，與本件為合建基地即系爭土地有所不同，且上訴人與
      丑○五人就陳清萬所遺留土地辦理分別共有繼承登記，與
      系爭協議書所載土地非完全相同，亦非基於系爭協議書內
      容辦理，是本件關於系爭土地公同共有關係是否終止之判
      斷，尚無受前確定判決關於系爭協議書認定拘束之必要。
      縱丑○五人於前確定判決事件中陳述上訴人與其於七十九
      年十一月十三日辦理陳清萬土地登記時，係依系爭協議書
      之約定暫時按應繼分辦理土地繼承等語，然觀諸土地登記
      申請書並未檢附協議書，且如前所述登記之土地尚包括系
      爭土地以外之土地，丑○五人於本件更正陳述為非依協議
      書之約定而辦理土地登記，及本件認定土地登記係上訴人
      與丑○五人在簽具協議書及先母亡故後，因全部繼承人同
      意就陳清萬所遺系爭土地與其他土地為分別共有繼承登記
      ，要與前確定判決就指定陳清萬為起造人名義部分之系爭
      建物爭訟，認協議書因欠缺陳廖金葉之參與及同意，未具
      遺產分割效力，且不具債權讓與、和解之效力，該建物為
      全體繼承人公同共有之認定，亦無矛盾之處。何況本院亦
      非認定系爭協議書具備遺產分割、債權讓與或和解之效力
      ，自無與前確定判決為相反判斷之處。
  (四)自陳清萬簽訂系爭合建契約歷程、建造執造指定起造人名義
    觀之：
    １七十八年七月八日陳清萬、施義烈與林李秀香於丑○五人
      之見證下，訂立協議書，約定由林李秀香承受施義烈於系
      爭合建契約中及相關協議中之一切權利、義務。七十八年
      九月四日陳清萬與林李秀香仍於丑○五人見證下簽訂協議
      書，約定合作興建之建築物為地上二十層地下三層，系爭
      建物之分配：陳清萬分取最終核准設計圖三樓以上之Ａ、
      Ｂ戶，林李秀香分取Ｃ、Ｄ戶，三樓之露台Ｂ、Ｃ戶以兩
      戶廚房隔牆延伸線區分，Ａ、Ｄ戶以Ｌｉｎｅ５區分；一
      、二樓及地下一樓為中正民有零售市場，陳清萬分取各樓
      產權之百分之五十五‧八九，林李秀香分取百分之四十四
      ‧一一，所有權利義務亦依此比率分配；陳清萬分得平面
      停車位九處，機械停車位二十九處，即地下二樓全部；林
      李秀香分得平面停車位九處，機械停車位三十五處，即地
      下三樓全部。七十八年十月二十七日陳清萬與林李秀香，
      於丑○五人及訴外人洪清森、連世芳、施義烈三人見證下
      ，簽訂協議書，再協議系爭建物一、二樓及地下一樓計三
      層樓共建之中正民有零售市場部分，其產權分配如次：陳
      清萬分取二樓全部及一樓店面如該協議書附圖所示部分及
      店面面積分配計算表所載，林李秀香分取地下一樓全部及
      一樓店面如該協議書附圖所示部分及店面面積分配計算表
      所載。七十八年十月三十一日陳清萬與林李秀香在前揭見
      證人共八人之見證下簽訂同意書，約定林李秀香負責將上
      開合建房屋編號Ａ6、A16、B7、B8最後產權分別辦理登記
      予上訴人，並負擔完全過戶之全部費用之事實，有附於前
      確定判決卷宗內之二份協議書（見第一審卷第二七、二八
      頁）及卷附同意書（見原審卷(一)第三七頁）可憑，復為兩
      造所不爭執，顯見陳清萬處理合建契約事宜時，多由丑○
      五人以見證人方式參與，而依上開協議書約定，系爭建物
      Ａ、Ｂ棟三樓至二十樓之房屋係分由陳清萬取得，陳清萬
      並將其中編號Ａ6、A16、B7、B8四戶分由上訴人各取得一
      間。又上訴人主張所分得之上開房屋係陳清萬生前贈與之
      事實，為丑○五人所不爭執。
    ２陳清萬於七十九年二月八日因病死亡後，丑○五人與林李
      秀香以彼等六人加上已死亡之陳清萬共七人為共同起造人
      ，於七十九年二月二十七日向臺灣省建築師公會送審系爭
      建物（地上二十層、地下三層）之建造執照申請書，臺北
      縣政府工務局建築管理課於同年三月十五日收文，同月二
      十一日核發七九店建字第三六七號建造執照，丑○五人與
      林李秀香於翌日領取，七十九年十二月二十一日開工，八
      十二年十二月六日完工，有附於前確定判決卷內之建照執
      照申請書、使用執照申請書（見第一審卷第三八六至三九
      三頁）、建造執照（見同前卷第三十頁）可稽。依上揭建
      造執照所列起造人情形為：其中地下二、三樓係由全部起
      造人共有，地下一樓及一樓為陳清萬、二樓為林李秀香，
      A3、10、15、B5、6、8、13、19為上訴人丑○，A4、 9、
      14、B7、12、17、20為上訴人壬○○，A5、12、16、20、
      B4、11、15為上訴人癸○○，A6、8、13、17、B3、10 、
      16為上訴人丙○○，A7、11、18、19、B14 、18為上訴人
      子○○，其餘Ｃ、Ｄ棟之三至二十樓均為林李秀香。顯然
      陳清萬就其因系爭合建契約分得部分，分別指定其本人與
      丑○五人為起造人甚明。
    ３另按合建契約第五條約定：「．．．本合建之執照起造人
      由雙方取得人各自指定名義申請之，甲方（即地主陳清萬
      ）最遲應於乙方（即建方）通知即日起十五日內蓋妥印章
      、戶籍謄本及其他必要文件交付乙方辦理，如有延誤，甲
      方應分得之部分，乙方得逕行以甲方名義辦理之」，而建
      築工程完竣後，依建築法第七十條第一項前段規定，應由
      起造人會同承造人及監造人申請使用執照，又依土地登記
      規則第七十條第一項規定（現行法為七十九條第一項），
      申請建物所有權第一次登記，應提出使用執照。故如無特
      別情事，建造執照上所載之起造人，恒為該建物所有權第
      一次登記之申請人（最高法院七十六年度台上字第一五五
      八號判決意旨參照）。若建物所有權第一次登記申請人非
      起造人時，則應檢具移轉契約書或其他證明文件（土地登
      記規則第七十條第一項第二款）。查上訴人均為陳清萬已
      出嫁之女兒，丑○五人則為陳清萬未出嫁之女兒與兒子，
      為兩造所不爭執之事實，參諸證人施義烈於原法院九十三
      年度訴字第五三號丑○五人被訴偽造文書刑事案件中證稱
      ：地主陳清萬指定起造人名義為他本人及丑○五人，伊有
      紀錄在單子內，單子移交給林李秀香等語（見卷(二)第一Ｏ
      二頁反面本院九十三年度重上字第六三五號民事判決）；
      另證人即兩造之阿姨廖莊罔市於前確定判決事件中證稱：
      陳廖金葉繼承之財產要給丑○五人等語（見第一審卷第四
      七七頁）；陳廖金葉於住院前跟伊提過合建房子的事，房
      子的處理是嫁出去的女兒一人一間，其他的讓丑○五人即
      四個兒子和未出嫁的一個女兒平分，這是陳清萬的意思，
      陳廖金葉說陳清萬有跟孩子說過，陳廖金葉談及此事時，
      陳清萬有在場等語（見第二審卷(二)第四、五頁）；另證人
      陳陳梅於本院九十三年度重上字第六三五號塗銷不動產所
      有權移轉登記事件內證稱：陳清萬每個月來理髮，曾講到
      他的房子要重建，重建二十層左右的大樓，他有說要將房
      子分給嫁出去的女兒一人一間，剩下給兒子及沒有嫁出去
      的女兒，那時大約七十八年，他跟我講的，這件事他跟我
      講了二次等語（見本院卷(二)第一Ｏ三頁），顯見陳清萬生
      前就依合建契約分得之Ａ、Ｂ棟三樓以上建物部分已作明
      確之分配，即嫁出去女兒每人一間，其餘歸兒子及未嫁的
      女兒，並依合建契約第五條之約定，向建商指示分得之三
      樓以上合建房屋分別以丑○五人為起造人，而起造人一經
      指定，除經起造人之同意，恆以起造人名義聲請使用執照
      及建物所有權第一次登記，應可認陳清萬於生前於指定起
      造人為丑○五人時即已贈與丑○五人。而就上訴人另案訴
      請確認Ａ、Ｂ棟三樓至二十樓房屋扣除其分得四戶以外之
      二十八戶為公同共有等事件，同認定該等房屋業已贈與丑
      ○五人，有本院九十三年度重上字第六三五號民事判決可
      稽（見本院卷(二)第九六至一Ｏ八頁），亦可佐明。
    ４陳清萬生前就分得之Ａ、Ｂ棟三樓以上房屋作分配，分配
      上訴人每人一間，其餘分配予丑○五人，於向建商提出指
      定丑○五人各戶之起造人名義後，再書立同意書贈與上訴
      人，核均屬陳清萬生前贈與，均非無效，且指定起造人名
      義亦與陳清萬與林李秀香所立同意書內容亦不矛盾。果如
      上訴人所稱，陳清萬書立同意書將分得之三樓至二十樓系
      爭建物中贈與上訴人每人各一間，其餘分給全部子女，則
      嫁出去女兒即上訴人將較始終參與見證之兒子與未出嫁女
      兒即丑○五人多分一間房屋，要與民間習俗相違，且同意
      書未做特別記載，與常情較不符；反而是因陳清萬前已就
      分得之三樓至二十樓指定丑○五人為起造人，擬從其中分
      配上訴人各一間房屋，方有書立同意書之必要，較符常情
      。上訴人主張陳清萬僅於生前就合建房屋贈與其每人一間
      ，未贈與丑○五人，除贈與其房屋以外之建物，均為全體
      繼承人共有云云，尚非可取。
    ５上訴人自陳依系爭合建契約第五條、第十一條約定、合建
      法律關係、民法第一千一百四十八條、上訴人及丑○五人
      同意等理由，就系爭土地移轉予建方應有部分一萬分之四
      四八三（見原審卷(一)第六四頁），上訴人甲○○○、巳○
      ○、乙○○、寅○○就上開受贈房屋之基地分別保留一萬
      分之一二五、一萬分之一二五、一萬分之一一二、一萬分
      之一一二應有部分比例，有土地登記申請書可憑（見原審
      卷(一)第七四至一Ｏ九頁），各該土地移轉登記均係於陳清
      萬死亡後之八十一年八月四日辦理，被上訴人則依建造執
      照所列起造人名義之建物為建物第一次所有權登記，並保
      留相對應之土地持分，益見全體繼承人確於七十九年十一
      月間合意終止雙方之公同共有關係。
  (五)上訴人另主張陳清萬死亡後，關於合建契約債權由全體繼承
    人繼承，前確定判決就系爭建物一樓、二樓及地下二樓認為
    上訴人及丑○五人公同共有，而依合建契約第三條第二款約
    定，土地部分由契約當事人雙方按分取房屋坪數比例分取土
    地持分，扣除依合建契約應移轉予建方及陳清萬依七十八年
    十月三十一日同意書贈與上訴人部分，其餘系爭土地應為上
    訴人與丑○五人公同共有等語。惟按系爭合建契約第三條約
    定：「土地部分：甲乙雙方按分取房屋坪數（包括公共設施
    坪數）比例分取持分，或按一般土地法規規定登記之」，上
    訴人與丑○五人既於陳清萬、陳廖金葉死亡後，全體同意依
    土地登記規則規定，就系爭土地辦理分別共有之繼承登記，
    即合於一般土地法規定，要與合建契約約定無違。上訴人主
    張系爭土地仍為公同共有關係，即非可取。
六、系爭土地既經上訴人與丑○五人全體繼承人同意為分別共有
    之繼承登記，且陳清萬分得之系爭建物三樓至二十樓房屋，
    陳清萬生前贈與上訴人每人一間外，其餘則贈與丑○五人，
    則丑○、丙○○、壬○○將受贈房屋部分坐落系爭土地，分
    別贈與卯○○、己○○及辛○○、戊○○、庚○○、丁○○
    四人之被繼承人朱珮婕，並無侵害上訴人之債權之情事，上
    訴人主張其因合建關係按比例分取土地、回復原狀或損害賠
    償等債權受侵害，請求撤銷各該贈與行為及塗銷所有權登記
    均非有理由。
七、綜上所述，被上訴人抗辯系爭土地業經上訴人及丑○五人全
    體繼承人同意辦理分別共有之繼承登記，終止公同共有關係
    ，為可採信。是則上訴人依民法第二百四十四條第一、四項
    、第一千一百四十八條、第一千一百四十七條、第一千一百
    五十一條、第七百六十七條、第一百十三條、第一百八十四
    條、第一百八十五條之規定，請求撤銷丑○、丙○○、壬○
    ○各該贈與行為及辦理塗銷土地移轉登記，丑○五人應塗銷
    原繼承登記，並確認上訴人與丑○五人就系爭土地之公同共
    有法律關係存在，均為無理由，不應准許。原審為上訴人敗
    訴之判決，結論並無不合。上訴意旨指摘原判決不當，求予
    廢棄改判，為無理由，應予駁回。
八、本件為判決基礎之事證已臻明確，上訴人聲請地政士公會就
    系爭建物地上一、二樓及地下二樓鑑定應有部分比例，核無
    必要，另本院逐一審酌兩造歷審所提其餘攻擊、防禦方法，
    均與前開論斷結果無礙，爰不再一一論述，併此敘明。
據上論結，本件上訴為無理由。依民事訴訟法第四百四十九條第
一項、第七十八條、第八十五條第一項前段，判決如主文。
中    華    民    國    97    年    3     月    25    日
                    民事第十庭
                        審判長法  官  黃豐澤
                              法  官  蕭艿菁
                              法  官  林麗玲
正本係照原本作成。
上訴人如不服本判決，應於收受送達後20日內向本院提出上訴書
狀，其未表明上訴理由者，應於提出上訴後20日內向本院補提理
由書狀（均須按他造當事人之人數附繕本）上訴時應提出委任律
師或具有律師資格之人之委任狀；委任有律師資格者，另應附具
律師資格證書及釋明委任人與受任人有民事訴訟法第466條之1第
1項但書或第2項（詳附註）所定關係之釋明文書影本。
中    華    民    國    97    年    3     月    25    日
                              書記官  陶美玲
附註：
民事訴訟法第466條之1（第1項、第2項）：
對於第二審判決上訴，上訴人應委任律師為訴訟代理人。但上訴
人或其他法定代理人具有律師資格者，不在此限。
上訴人之配偶、三親等內之血親、二親等內之姻親，或上訴人為
法人、中央或地方機關時，其所屬專任人員具有律師資格並經法
院認為適當者，亦得為第三審訴訟代理人。


司法院資訊處製作；財團法人民間司法改革基金會備份。
